行　政　法　院　判　決　　　　　　　　　　　　　八十八年度判字第二六七六號
　　原　　　告　美商．寶鹼公司
　　代　表　人　甲○○○○○○.
　　訴訟代理人　陳長文　律師
　　　　　　　　馮博生　律師
　　被　　　告　經濟部智慧財產局（原經濟部中央標準局）
右當事人間因發明專利申請事件，原告不服行政院中華民國八十七年六月二十四日台
八七訴字第三一九○五號再訴願決定，提起行政訴訟。本院判決如左︰
　　主  文
原告之訴駁回。
　　事  實
緣原告於民國八十三年十一月二日以其「脫皮屑組合物」係包含柳酸及特定兩性離子
界面活性劑，有關哺乳動物皮膚之去皮屑與治療哺乳動物皮膚痤瘡之方法等情，向被
告申請發明專利。案經被告編為第00000000號審查，不予專利。原告修正專
利說明書，並變更發明名稱為「包含特定兩性離子界面活性劑及柳酸作為活性成分之
用於哺乳動物皮膚去皮屑之局部施用組合物」，申經再審查結果，仍不予專利，發給
八十六年三月十八日台專（玖）○一○六二字第一一○○四三號專利再審查審定書。
原告不服，循序提起訴願、再訴願，遞遭決定駁回，遂提起本件行政訴訟。茲摘兩
造訴辯意旨如次：
原告起訴意旨略謂︰一、查專利法第四十條第二項之規定乃八十三年專利法修正所增
列。揆諸行政院增列該條文之提案意見：「按專利申請案在審查認為有不予專利之情
時，各國實務皆於審定前先予申請人申復意見之機會，以減少專利主管機關審定之錯
誤」，足證該法條之立法意旨在於同時保障申請人於程序上預知被告擬拒予專利之理
由並於事實上對所預知擬拒予專利之理由加以申復並提呈反證之權利。從而，被告對
於專利再審查認有不予專利之情事者，應於審定前完整且明確告知申請人其擬拒予專
利之各項論點及據以論斷之證據資料，俾利申請人適時對所有論點申復其意見並提出
反證。倘因被告未具體闡明其理由或據以論斷之證據資料，致申請人無從探知被告之
本意而未配合其意提呈滿足被告機關之申復及反證，依前開法條賦予申請人於再審查
審定前對所有被告擬不予專利之理由均可適時申復之權利，被告依法須另行明確通知
申請人再為申復，方符正當程序之原則，不得逕為不利申請人之審定，否則即有違該
法條之規定，屬違法之審查。二、被告於本案其審定前之再審查核駁理由先行通知書
中，完全未明確告知原告如何作適當之修正，其核駁意見所述僅能為「提示」或「
建議」，而非「明確」或「具體」告之。事實上，原告於呈送經濟部而遭駁回之訴願
理由書中清楚陳明，原告確實曾「儘量斟酌」被告完全不明確之要求，為本案作巨幅
之縮限。經濟部及行政院駁回本案訴願及再訴願，理應基於認定被告已明確告知原告
何謂適當之修正，且已予原告充份之機會修正。然訴願及再訴願決定書中，卻仍未說
明中央標準局所要求之適當修正究竟為何﹖顯見被告所提訴願答辯，仍未能就此問題
作一澄清。被告在未具體明確告知原告應如何修正本案申請專利範圍始能滿足其要求
，而在原告已進一步巨幅縮限本案申請專利範圍之情況下，以本案「申請專利範圍第
一項所請仍過於籠統廣泛」為由逕下否准本案專利之決定，實有未妥。被告僅於程序
上虛應專利法第四十條第二項之規定，於事實上則嚴重違反該法條保障申請人程序上
權利之立法意旨，其僅虛應程序所為再審查審定實屬違法不當。三、訴願決定所稱原
告「未作適當之修正」之疵，實肇因於被告未具體明確闡明其所認定之合理範圍及修
正之標準之本意所致，絕非原告之刻意不作為。被告違背專利法第四十條第二項賦予
申請人於事實上預知核駁理由並得以精確申復之權利之立法意旨，原告縱有「未作適
當之修正」之疵，其亦絕非可歸責於原告。四、綜上所述，專利法第四十條第二項明
文保障申請人程序上及事實上預知被告擬拒予專利之核駁理由並適時申復之權利，被
告對此法條賦予申請人之權利應負維護之義務，於再審查察知任何不予專利之情事均
應具體、明確且完整告知申請人，不得有所隱飾或空泛不明，且因被告之措辭不明致
申請人無從探知其本意而未盡如其意申復、修正、補正者，當均非可歸責申請人，被
告依法另行具體、明確通知申請人再為申復，不得逕為不利申請人之處分。本案即屬
被告未具體、明確告知其所認申請案瑕疵之處，致申請人無從據以適時補正之例，被
告之再審查程序顯違專利法第四十條第二項之立法美意，致原告依法申請取得專利之
權益嚴重受損，被告所為之違法行政處分應依法予以撤銷。五、基於上述事實及理由
，足見被告之原處分及維持原處分之訴願決定，無論認事用法均屬不當，本案經巨幅
修正縮限後申請專利範圍，依法應可准予專利。請依法判決將上述之原處分、訴願決
定及再訴願決定均予撤銷，併准予本案專利權二十年，實為德便等語。
被告答辯意旨略謂︰被告於再審查核駁理由先行通知書中已明確告知申請專利範圍應
限於實施例所能支持之合理範圍，惟原告並未根據其說明書及實施例作適當之修正。
本案六個實施例僅有五種界面活性劑，申請專利範圍則有一百多種組合，其功能無法
完全由實施例推衍得知，本案確有申請專利範圍籠統廣泛之情形。又本案申請專利範
圍第一項所述兩性離子界面活性劑之組合，依據m,n,R ,R ,R ,R 及X之變化衍生之結
構不下百種，其功能性實難由六個實施例推知，況且就一般化合物之化學結構而言，
僅要將其做小幅修正，其效能即可能相去甚遠，自不能用類推法說明本案效能，此乃
知悉化學技藝者之基本常識，因此原告所稱其已大幅修限申請專利範圍，而未配合者
係因本局未能明確告知其應修之處，實不合理。本案係以兩性界面活性劑及柳酸之組
合比例為主，惟申請專利範圍第一項之組合成分及比例不清楚，無法使熟習該項技術
者瞭解其內容並據以實施，難謂具有產業利用性，此點已於再審查核駁理由先行通知
書中明，原告未能據以修正所請範圍，自不得准予發明專利。而申請專利範圍係專
利案主張權利之依據，其範圍之界定應由原告根據其說明書及實施例之內容斟酌主張
，並非由被告依職權決定其申請專利範圍，被告於再審查核駁理由先行通知書已給予
原告修正之機會，但原告於八十五年一月五日所提之申復理由書中對所界定之範圍乃
認定為其預期推衍範圍，而非依再審查核駁理由先行通知書所提之依實施例可合理支
持者予以界定，可見原告所爭論者主要僅提要再獲得重予修正審查機會，被告所為並
未違反專利法第四十條第二項之規定。綜上所述，被告所為本案應不予專利之審定於
法並無違誤，原告之訴無理由，請駁回其訴等語。
　　理  由
依專利法第二十條第一項規定，凡可供產業上利用之發明，無該項所列三款情事之一
者，得申請取得發明專利。若不能供產業上利用者，自不得申請取得發明專利。又申
請發明專利之說明書，除應載明申請專利範圍外，並應載明有關之先前技術、發明之
目的、技術內容、特點及功效，使熟習該項技術者能瞭解其內容並可據以實施。申請
專利範圍，應具體指明申請專利之目的、技術內容及特點，復為同法第二十二條第三
項及第四項所規定。查本件原告於八十三年十一月二日以其「脫皮屑組合物」係包含
柳酸及特定兩性離子界面活性劑，有關哺乳動物皮膚之去皮屑與治療哺乳動物皮膚痤
瘡之方法等情，向被告申請發明專利。案經該局審查，不予專利。原告修正專利說明
書，並變更發明名稱為「包含特定兩性離子界面活性劑及柳酸作為活性成分之用於哺
乳動物皮膚去皮屑之局部施用組合物」，申經再審查結果，以本案申請專利範圍第１
項內容過於廣泛籠統，未明確界定其組合物各成分之種類及比例，所請超過說明書及
實施例所能合理支持之範圍，依專利法第二十條第一項前段及第二十二條第四項規定
，仍應不予專利。原告不服，提起訴願後，訴願決定機關為昭慎重，乃將本件原及
訴願理由書等，送請工業技術研究院審查，其審查意見略謂：「一、．．．訴願人認
為中標局不予專利是依據專利法第二十條第一項及第二十二條第四項之「可供產業上
利用」、「新穎性」及「進步性」，且中標局無法提出具體理由說明。然而中標局不
予專利是因為本案由說明書之實施例無法推斷申請專利範圍過廣處是否確實具備產業
上可利用性。故中標局一再要求訴願人將申請專利範圍縮小。但訴願人始終不理。而
事實正如中標局所言，本案六個實施例中僅有五種界面活性劑，但訴願人申請專利範
圍有一百多種組合，且其功能並無法完全由實施例推演得知，故訴願人確實有擴大申
請專利範圍之嫌。二、訴願人與中標局對以由實施例推演之申請專利範圍之認知不同
。訴願人認為由六個實施例即可輕易推知本案申請第１項是合理的。但中標局認專利
申請第１項中之兩性離子界面活性劑之組合，依據m,n,R ,R ,R ,R 及X之變化衍生之
結構不下百種，故其功能特性實難由六個實施例去推知，而事實上化合物之化學結構
，雖然只是將其做小幅修正，但其性能可能相去千里，故其功能用類推法是一件不合
理的事情。三、訴願人認為其修正申請專利第１項範圍，可輕易由實施例中看出。但
中標局認為實施例和專利申請第１項之中組合成份不一樣。專利申請以兩性界面活性
劑及柳酸之組合比例為主，但實施例記載較詳盡之組合成份及比例。故專利申請第１
項組合成份及比例不清無法應用。事實正如中標局所言，申請專利之組合成份及比例
不清楚是難有產業利用性。四、訴願人認為中標局未善盡責任告知專利申請範圍應如
何修正才合理。而中標局認為申請人應最清楚自己之產品，故專利申請範圍之訂定，
申請人最清楚。而事實亦正如中標局所言，當事人應最清楚自己的技術，應由訴願人
自行訂定申請專利範圍，而非由主管機關訂定，訴願人以此要求作為重新修正專利範
圍，期以獲得專利，此乃破壞初審及再審之制度，且訴願人實有取巧之處。五、依據
上述四項事項，中標局不予專利之審定並無不妥，訴願無理，應駁回其訴願。」嗣原
告提起再訴願後，訴願決定機關復將再訴願理由書等，送請工業技術研究院再審查，
其審查意見略謂：「一、中標局於在審定不予專利之唯一理由為本案未依中標局前述
通知書所述對其內容不妥處提出適當申覆及修正，申請專利範圍第一項所請仍過於籠
統廣泛，未明確界定該組合物中各成份之種類及比例，故所請超過說明書及實施例所
能合理支持範圍，不符專利要件。而查專利法中有關專利要件有三，可供產業上利用
、新穎性及進步性。姑且不論新穎性及進步性，僅可供產業上利用再訴願人於專利申
請第一項未明確界定該組合物中各成份之種類及比例，已超過說明書及實施例所能合
理支持範圍。實已超出專利法所能容許範圍，故中標局不予專利處分並無不妥，且理
由亦非常具體。二、再訴願人認為中標局於初審審定書中，以本案未提出實施例及實
驗數據證明所請組合物之功效，而認為本發明不具產業可利用性為理由，拒予本案專
利，然經再訴願人舉證，於八十五年一月四日向中標局提呈中文補充說明後，以足證
明本發明組合物確實具產業可利用性。故質疑中標局於再審階段仍持本發明不具產可
利用性，而不予專利之審定不合理。然中標局除於初審審定書第一條指出，本發明案
中未有實施例及實驗數據可予支持，故應不予專利外，且於初審審定書第二條及第三
條分別指出本發明未載明必要之技術特徵，且未載明其主成分及用途。此亦為中標局
不予專利之主要原因。雖然再訴願人於八十五年一月四日向中標局提呈中文補充說明
中舉證實施例及實驗數據，但未補充初審審定書第二條及第三條，故中標局於再審審
定書中又特別指出申請專利範圍第一項所請仍過於籠統廣泛，未明確界定該組合物中
各成份之種類及比例，故所請超過說明書及實施例所能合理支持範圍，因此中標局審
定不予專利並無不妥。至於為何再訴願人之專利申請範圍過於籠統廣泛，中標局之訴
願答辯書及經濟部訴願決定已說明非常清楚。故再訴願人再訴願無理，請駁回其再訴
願。」此有審查意見書附訴願可參。此項審查意見，具有鑑定性質，客觀公正，足
堪採信。原告提起訴願、再訴願時一再主張系爭專利申請確具「產業可利用性」云云
，揆諸上開審查意見，已無可採。況查被告於本案再審查核駁理由先行通知書中已明
確告知申請專利範圍應限於實施例所能支持之合理範圍，惟原告並未根據其說明書及
實施例作適當之修正。本案六個實施例僅有五種界面活性劑，申請專利範圍則有一百
多種組合，其功能無法完全由實施例推演得知，本案確有申請專利範圍籠統廣泛之情
形。又本案申請專利範圍第一項兩性離子界面活性劑之組合，依據m,n,R ,R ,R,R 及
X之變化衍生之結構不下百種，其功能特性實難由六個實施例去推知，況就一般化合
物之化學結構而言，僅要將其做小幅修正，其效能即可能相去甚遠，自不能用類推法
說明本案效能。本案係以兩性界面活性劑及柳酸之組合比例為主，惟申請專利範圍第
１項之組合成分及比例不清楚，無法使熟習該項技術者瞭解其內容並據以實施，難謂
具產業利用性，自不得申請取得發明專利。於初審審定書指出，本案未有實施例及實
驗數據可予支持；本案未載明必要之技術特徵、主要成分及用途。原告雖於八十五年
一月四日提呈中文補充說明書舉證實施例及實驗數據，惟仍未載明必要之技術特徵、
主要成分及用途。本案再審查案核駁理由先行通知書復明確指出本案所請過於籠統廣
泛，未明確界定組合物各成分之種類及比例，應將申請專利範圍限於說明書及實施例
所能支持之合理範圍。而原告八十六年一月五日提出申請專利範圍修正本及申復理由
，仍未提出適當之修正。再者，申請專利範圍係專利案主張權利之依據，其範圍之界
定應由申請人根據其說明書及實施例之內容斟酌主張，非由專利審判機關依職權決定
申請專利範圍。本件被告已給予本案修正之機會，而原告僅於申復理由書對所界定之
範圍仍認定其預期推衍範圍，而未就實施例可合理支持者予以界定，足見原告指責原
處分不當，旨在爭取再獲得重予修正審查機會，尚難謂原處分有違專利法第四十條第
二項之立法意旨。從而，原告前開主張被告於不予專利審定之前應明確告知原告擬拒
予專利之論點及據以論斷之證據資料，若原告未能完全配合本局提出申復及反證，則
被告應須通知原告申復其不符之處，方符合專利法第四十條第二項之規定；而對於申
請專利範圍之修正，則應於核駁理由先行通知書中明確告知原告應如何修正始能合於
專利要求，而非僅提示或建議；另訴願及再訴願決定仍未說明被告所要求之適當修正
究竟為何云云，均無可採。綜上所述，本件原處分於法並無不合，一再訴願決定遞予
維持，亦無違誤，原告起訴意旨難謂有理由，應予駁回。
據上論結，本件原告之訴為無理由，爰依行政訴訟法第二十六條後段，判決如主文。
中    華    民    國     八十八      年      六      月      十七       日
                    行 政 法 院 第 二 庭
                                審 判 長 評  事      陳  石  獅
                                         評  事      徐  樹  海
                                         評  事      彭  鳳  至
                                         評  事      黃  合  文
                                         評  事      林  茂  權
右  正  本  證  明  與  原  本  無  異
                                         法院書記官  蘇  金  全
中    華    民    國     八十八      年      六      月     二十二      日
